臺灣高等法院刑事判決
108年度上易字第228號
上  訴  人      
即  被  告   楊采蓉


上列上訴人即被告因詐欺案件，不服臺灣士林地方法院一０五年
度易字第六八三號，中華民國一０七年十一月廿九日第一審判決
（起訴案號：臺灣士林地方檢察署一０四年度偵字第八０六四號）
，提起上訴，本院判決如下：
    主  文
原判決撤銷。
楊采蓉無罪。
    理  由
一、本件公訴意旨詳如起訴書所載（如附件）。
二、按犯罪事實應依證據認定之，無證據不得認定犯罪事實；又
    不能證明被告犯罪或其行為不罰者，應諭知無罪之判決，刑
    事訴訟法第一百五十四條第二項丶第三百零一條第一項分別
    定有明文。又所謂認定犯罪事實之證據，係指足以認定被告
    確有犯罪行為之積極證據而言，該項證據自須適合於被告犯
    罪事實之認定，始得採為斷罪之資料；且如未能發現相當確
    實證據，或證據不足以證明，自不能以推測或擬制之方法，
    以為裁判之基礎；而認定犯罪事實所憑之證據，雖不以直接
    證據為限，間接證據亦包括在內，然而無論直接證據或間接
    證據，其為訴訟上之證明，須於通常一般人均不致有所懷疑
    ，而得確信其為真實之程度者，始得據為有罪之認定，倘其
    證明尚未達到此一程度，而有合理之懷疑存在時，即難遽採
    為不利被告之認定（最高法院七十六年台上字第四九八六號
    判例參照）。至告訴人之指訴，係以使被告受刑事訴追為目
    的，是以告訴人之指訴為證據方法，除其指訴須無瑕疵，且
    應有查與事實相符之佐證，始得資為判決之基礎，亦經最高
    法院著有五十二年台上字第一三００號及六十一年台上字第三
    ０九九號判例可資參照。而所謂無瑕疵，係指被害人所為不
    利被告之陳述，與社會上一般生活經驗或卷存其他客觀事實
    並無矛盾而言；另所謂就其他方面調查認與事實相符，非僅
    以所援用之旁證足以證明被害結果為已足，尤須綜合一切積
    極佐證，除認定被告確為加害人之可能外，在推理上無從另
    為其他合理原因之假設，有一不合於此，即不能以被害人之
    陳述作為論斷之證據。
三、本案經詢被告楊采蓉固坦認其任職告訴人林明源之亞洲媒體
    公司，為公司負責至國外展場洽租展覽攤位，使公司得以將
    租得攤位於國內招租，賺取價差，其有經手民國九十九年間
    之芝加哥包裝展及埃及食品展業務，惟堅決否認詐欺取財犯
    行，並辯稱：被告係支領固定月薪受僱於亞洲媒體八年餘，
    受任參與歷年國外展覽，惟均須墊繳款項，展後再由告訴人
    陸續返還，被告並已詳予揭明銀行帳戶交易紀錄，證明告訴
    人各月薪資未如期核給，且證人林明源及徐素蓮夫婦亦於另
    案(本院一０四年度上易字第一一九一號判決）中證述有向他
    人及被告借款之事實，被告離職同一時期參展之日本東京展
    亦未支付分文，致須請被告代為借款，開立六紙支票等事實
    ，原審未詳為調查亞洲媒體公司於被告離職前三年間之交易
    帳冊及本案芝加哥展與埃及展之營業稅、營所稅申報及各期
    收支憑證，徒以告訴人杜撰不合金額之計算及主張，遽認被
    告詐取溢領之犯罪事實，自有未盡調查之違誤等語。況被告
    係於九十九年九月卅日離職，而本案芝加哥包裝展(展期十
    月卅一日～十一月三日）及埃及食品展(展期十月廿四日～廿
    七日），均於其離職後一個月展覽，其離職後仍為支付金額
    予主辦單位，如有詐欺意圖，何須於離職後仍代行支付等語
    。
四、經查，告訴人林明源於八十七年一月間，於新北市○○區○○路
    ○○○號，開設亞洲食品工業出版社（以下簡稱亞洲食品）及
    亞洲包裝工業出版社（以下簡稱亞洲包裝）二獨資商號，從
    事專業領域之雜誌編輯出版，後由被告開發代理海外展覽會
    ，因考量國外展覽會與大會有金錢往來，另於2008年申請OB
    U境外公司，公司名稱為亞洲媒體，掛名負責人是徐素蓮，
    以境外公司操作匯款。又國外代理海外展覽之作業、過程及
    付款情形，告訴人均不清楚，相關帳務亦多是由其配偶徐素
    蓮製作。其公司在資金運作上較不足，曾經由被告向李武憲
    及被告弟弟借款一節，業據告訴人陳明在卷(易卷㈠第一０三
    、一０四、一一二、一一六頁審判筆錄）。而證人即告訴人
    員工董文忠亦證陳：亞洲包裝、亞洲食品及亞洲媒體三公司
    均同一老闆，其負責公司網頁設計，三公司都要做，員工沒
    有限定只負責其中一公司，只知被告負責業務，都在國外或
    外面跑，很少進到公司，其業務上與被告未接觸（易卷㈡第
    二四五～二四八頁審判筆錄）等情。參以，告訴人曾以亞洲
    包裝及亞洲媒體或徐素蓮個人之銀行帳戶匯款予被告，此有
    取款、存款憑條，匯款回條、匯款申請書在卷（他卷㈠第三
    八～五０、一九一～一九六，訴卷㈠第一八五頁）可按。甚於亞
    洲包裝之往來銀行為匯款時，於請銀行做"轉收"或"薪轉"時
    ，尚指示不列公司名(他卷㈠第一八二、一八三頁)，足證告
    訴人並未區分不同法人或商號，公司或商號之帳證亦僅由徐
    素蓮自行登載，均未依法製作傳票或商業憑證等。
五、再查，告訴人於本院提出被告之員工資料卡、被告自九十年
    八月九日起，至九十九年九月卅日之薪資明細，均未列明被
    告究係受僱何公司或商號，僅薪資明細上載有「亞洲」二字
    。又薪資明細上被告之底薪，自二萬四千元，逐步提高至四
    萬四千元後，於九十七年十一月至九十八年二月，又突降為
    二萬元，九十八年三月起又調為四萬五千元(上易卷㈠第一二
    八～一三七頁）。另薪資發放亦無固定日期（易卷㈠第八六頁
    ），且告訴人林明源對原提供予檢察官之證據資料無註記，
    嗣再提出註記資料，而有不同一節，亦證稱：據其瞭解，其
    配偶會自行在上面做些註記，但不知加註與原件有時間落差
    (易卷㈠第一一五頁審判筆錄)等情。在在顯示告訴人提出之
    帳載或附註，既不符商業規定，復係無憑證之個人填載，已
    難以遽採。況本案告訴人自承不諳英文，國外業務均由被告
    處理，於被告離職後，復與被告間有薪資及借款之債務糾紛
    ，嗣回頭自行抓帳，方知被告有浮報溢領云云，益顯告訴人
    既不熟悉公司國外展場業務，平日帳務復紊亂無章，未按月
    記帳，則其自行提列附記之帳載，是否正確，亦啓人疑竇。
    　　　　
六、據上所述，本案告訴人公司、商號帳證不齊，且提出帳證影
    本上之註記，均係告訴人自行批註，又被告既係為告訴人公
    司至國外洽接業務，按正常商業程序，洽商後之付款，即應
    由公司直接付款，尤以外幣支付，因涉匯率之時時刻刻變動
    及手續費之收取，更應由公司直接以外幣支付，以杜爭議。
    如前所述，告訴人自承公司資金問題，須被告先行借款墊付
    ，則已生外幣返還時之匯差、利息等問題，可堪預見，本案
    先姑不論前開匯差、利息或註記是否相符，亦或告訴人與被
    告間確尚有借款及薪資未完全清償之爭議，先僅就告訴人所
    指，檢察官據以起訴被告犯罪之帳證說明如下：
(一)九十九年芝加哥包裝展（即PACK EXPO展，主辦單位PMMI）
    部分：
　1.告訴人主張：⑴被告於98年9月22日先簽帳墊付US11,025元，
    告訴人當日即匯款NT356,785元(匯款金額實為356,755元)至
    被告戶頭。⑵10月中，被告稱須繳交US20,166.30元，告訴人
    於同月亦先後匯給US9,720元及10,896.3元至被告戶頭。⑶99
    年9月15日被告出示HSBC表示請人先墊付US40,219元，告訴
    於同月亦先後匯給被告US25,560元及NT468,070元。而以告
    訴人取得帳單僅US38,581.53元，而被告自告訴人處取得前
    開款項顯已逾應付大會PMMI之金額云云。
　2.然查：
  ⑴被告墊付訂金US11,025元，有主辦單位攤位訂金之合約書一
    紙在卷(他卷㈠第三七頁)可稽，告訴人稱其同日付款NT356,7
    55元之匯款單(同上卷第三九頁)，是否即為清償該筆墊款尚
    無從直接證明（匯款申請書上US11045係自行註記，且如公
    司有資金，何以不直接換匯付款？)，縱該筆如告訴人所稱
    即為償被告該筆訂金，被告亦無溢領。
  ⑵告訴人指訴先後匯給被告US9,720元及10,896.3元，係被告稱
    須繳交US20,166.30元，既有告訴人所提出上載被告名稱之
    裝潢費收據US20,329.03元(同上卷第五二頁)，告訴人復未
    有繳交支付紀錄，顯係被告繳付，則被告即無虛報溢領。
  ⑶另告訴人提出主辦單位攤位收據US18,252.50元，係告訴人公
    司自行匯給主辦單位，而由主辦單位開立予亞洲包裝公司(A
    sia Packaging Co.) ，告訴人自稱被告未經手，被告自無
    虛報溢領可言。
　⑷至告訴人亦坦認此展場有由被告向其弟借款墊付，亦有被告
    弟弟(Jerry P.Yang)直接經由HSBC匯款予主辦單位PMMI匯款
    US40,219.00元之已付款通知在卷（同上卷第四七頁，匯款
    人附言記載：「Transfer fee for PackageExpo 2010 by A
    sia Media CO.,LTd」）可稽，告訴人則匯還被告US25,560
    元及NT468,070元，告訴人並自行註記「芝加哥尾款$468070
    ，00000-00000=14659x31.93」，顯認被告亦無虛報溢領。
  3.綜上，告訴人就芝加哥包裝展所列前開各款，被告均有明確
    付款證據，告訴人徒以主辦單位所開立予其自行付款部分之
    收據外，即均為被告虛報溢領，顯屬無據。
(二)九十九年埃及食品展（即HACE展，主辦單位EGM）部分：
  1.告訴人主張：⑴被告於98年11月5日出差前夕，申請須此展之
    訂金€4,500元，告訴人當時交付€1,780元及匯NT132,192元(
    折合€2,749.59元)。⑵99年6月18日，被告稱須付第二期費用
    US7,534元，告訴人即依指示自行匯入。⑶99年9月底被告提
    出HSBC付款通知，稱係友人代墊€39,839元，告訴人轉帳€7,
    220元及NT435,000元(折合€10,266元)，同時支付四紙遠期
    支票(其中一紙NT100,000元中的97,576元，係用來支付埃及
    食品展用)，四紙支票與前開現金合計折合€40,373.4216元
    。嗣發現告訴人於⑵所匯美金實為巴西包裝印刷展，另函詢
    本展場主辦單位EGM，回函稱此展覽僅須€16,200元及US1,65
    0元，且均已繳清，方知被告溢領云云。   
  2.經查：
　⑴告訴人所提€1,780元，僅有其自銀行提領現金€2,600元之銀
    行申請書(易卷㈠第一八五頁)，並無確實支付予被告之證據
    ，另NT132,192元之匯款回條影本(他卷㈠第一九一頁)，批註
    埃及5320，又劃掉5320，改寫2720，亦不知其意所指？參以
    如下⑶所載，告訴人公司同時期除本件埃及食品展外，另有
    代理承辦埃及包裝展(APEX，展期99/10/08～10/11），而其
    付予被告之匯款既均載係二展之部分款項，混合未予區分，
    帳證混亂，是其前開匯款批註「埃及」二字，究係本件埃及
    食品展或另件埃及包裝展之付款，亦無從審認。
　⑵US7,534元係告訴人自行匯款，未經被告之手，且告訴人嗣亦
    查明其所匯係巴西包裝印刷展，顯與被告無涉。
　⑶被告提出HSBC€39,839之已付款通知(他卷㈠第一九四頁)，上
    已載明是被告弟弟(Jerry P.Yang)直接經由HSBC匯款予主辦
    單位EGYPTIAN GROUP FOR MARKETING，並附記「Transfer f
    ee for HACE 2010 by Asia Media CO., LTd.」，匯款US40
    ,219.00元之匯款收據在卷（同上卷第一九四頁，足證前開
    款項確係被告請其弟先行代墊支出。而告訴人所提富邦銀行
    轉帳€7,220元之匯款申請書（他卷㈠第一九五頁）附言載有
    「2010 HACE & APEX some part of fee」，係給付埃及食
    品展與包裝展二展場之部分款項，非僅就本件埃及食品展之
    款項。另所指四紙遠期支票，依告訴人所提告證40之證據資
    料（他卷㈠第一九六頁)，自行批註記載：
　　「HACE€39,839+APEX16,290=€56,089
　　56,089-7,220=48869X43.12=2,107,230
　　2,107,230-1,000,000-9/29存現435,000=67,223開
　　11/2 AJ0000000 $672,230、 1/17 AJ0000000 $100,000
　　2/17 AJ0000000 $100,000、 3/17 AJ0000000 $100,000
　　4/17 AJ029710 $350,000、 5/17 AJ029711 $350,000」。
　　告訴人執其中四紙支票即AJ0000000、AJ0000000、AJ000000
　　0 及AJ0000000支票$100,000元中之$97,576元為本件埃及食
　　品展之金額，顯係嗣以該二展期合併計算給付之金額，自行
　　拼凑計算，復無其他帳證足核，自無從採認被告就此展場有
　　何虛報溢領。
　⑷又告訴人公司係先自國外各展場承租參展攤位，再於國內招
    商前往參展，賺取代辦獲利，是先預訂國外展場攤位數後，
    視國內招商數，於展期前可能會有再行加訂之情，業經被告
    及告訴人所是認，且依前有關主辦單位之付款收據所示，會
    依各次付款開立，一紙收據不一定即為整個展場之全部付款
    收據。而本件告訴人所提主辦單位EGM之回函稱：「Regardi
    ng your request to send you the financial documents 
    for HACE 0000 (Invoices,Bank transfers)；依所詢寄送H
    ACE 2010金融文件(收據及銀行轉帳)……」，是EGM所回覆者
    ，是否為全展場之收費?尚須視告訴人之詢問函件內容而定
    ，惟經本院促請告訴人提供原詢問函件，迄未能提出供核。
    況以被告弟弟前即已由HSBC代告訴人墊款€39,839予主辦單
    位，惟主辦單位前開回函更僅列€16,200元及US1,650元，相
    去甚遠，益足證前開函件非全展場之費用。參以，其他展場
    除攤位費用外，尚有攤位裝潢費，則本展場是否亦有其他費
    用?且告訴人公司既僅是承租展場攤位，轉於國內招商出展
    ，賺取代辦價差，則該展場究展出多少攤位、招得國內多少
    廠商，於展期前即可確認其收支及獲利，如若告訴人所指被
    告多為虛報溢領，豈無法即時發現?而至嗣後查詢拼凑帳證
    提告？乃告訴人之指訴，難以採信。　 
七、綜上所述，本件檢察官所舉各項事證，均不足認被告有何虛
    報溢領情事，復無其他佐證，足令本院認被告有檢察官所指
    之詐欺犯行，乃事證不足，揆諸前揭規定說明，即應為被告
    無罪之諭知。原審未詳為勾稽調查，遽依告訴人所提之帳證
    及拼湊之說詞，為被告涉犯詐欺取財罪之有罪判決，採證認
    事容有未洽。被告上訴否認犯行，乃有理由，應由本院撤銷
    改為無罪諭知，以符法制並免冤抑。至檢察官就犯罪事實一
    部起訴者，就實質上或裁判上一罪關係未經起訴部分，其效
    力亦及之，惟若起訴之事實不構成犯罪，即與未經起訴之事
    實不發生實質上或裁判上一罪之關係，而無起訴之一部效力
    及於全部之餘地，法院自不得就未經起訴之部分予以審判。
    本案檢察官僅起訴芝加哥包裝展與埃及食品展二展場部分，
    而本院既就前開起訴部分為無罪判決，則原審另併審未經起
    訴之埃及包裝展部分，依前說明，本院自無庸審究，附此敘
    明。　
八、據上論斷，應依刑事訴訟法第三百六十九條第一項前段、第
　　三百六十四條、第三百零一條第一項，判決如主文。
本案經檢察官林秀敏到庭執行職務。
中　　華　　民　　國　　110 　年　　1 　　月　　7 　　日
                  刑事第四庭審判長法　官  陳筱珮
                                  法　官  羅郁婷
　　　　　　　　　　　　　　　　　法  官  陳玉雲　　
以上正本證明與原本無異。
不得上訴。
                                  書記官  蔡麗春
中　　華　　民　　國　　110 　年　　1 　　月　　7 　　日